---
title: "Rのパッケージを作成する"
author: "S.Konishi"
date: "`r Sys.Date()`"
output:
  github_document:
    toc: yes
    toc_depth: 4
---


***  

&nbsp; Rのパッケージを作成してGitHubで管理する.  
&nbsp; 調べた内容を適宜追加していく. 

***  

## devtoolsのインストール
- Rのパッケージ開発が容易にできる, `roxygen2`や`usethis`等も一緒にインストールされる. 
```{r eval=F}

install.packages("devtools")

```
  
## Gitのインストール, GitHubのアカウント作成, リモートリポジトリの新規作成
- Gitを(https://git-scm.com/downloads) からインストールする. ユーザー名,メールアドレス設定, etc.
- GitHubアカウントを作成して(https://github.com), リモートリポジトリを新規作成する.   
  + RepositoriesからNewを選択. リポジトリ名, Descriptionを記入.  
  + 必要に応じて, defaultのファイルを作成する. ローカルリポジトリを同期させる場合は作成しない.   
    - `Add.gitignore`: R  
    - `Add a license`: MIT License  
  + **...or push an existing repository from the command line**のところにあるコマンドをコピーしておく.   

```{}
git remote add origin https://github.com/[アカウント名]/[リポジトリ名]
git push -u origin master
```


## Rパッケージの雛形を作成しGitのローカルリポジトリとする 

### 新規にRパッケージを作成する場合  
- RStudioからパッケージの雛形を作成する場合, `File -> New Project -> New Directory -> R package`として, `Create a git repository`にcheckを入れて`Create Project`するとRパッケージの雛形が作られると同時にgitのローカルリポジトリが作られる. 
- RStudioからは見えないが, パッケージを作成した場所に`.git`というディレクトリができている. ターミナルから`git init`を実行してもできる. 
- Rのコンソールからパッケージの雛形を作成する場合は`usethis::create_package`を実行する.
  - フィールドの項目をデフォルトで作成する場合. ``

```{r eval=F}

# 雛形を作成
path <- "~/pub/bin/rpkg/hello"
usethis::create_package(
  path = path,
  fields = list(
      Package="hello", # パッケージ名
      Title="Exersice of R package development", # パッケージタイトル
      Version = "0.1.0",
      Author = "Shogo Konishi <hoge@gmail.com>",
      Maintainer="The package maintainer <hoge@gmail.com>",
      Description="Exersice of R package development",
      License='MIT + file LICENSE',
      Encoding="UTF-8",
      LazyData="true"
      )
)


```

### リモートリポジトリをローカルに複製する場合
RStudioから`File -> New Project -> Version Control -> Git`を選んで, `Repository URL:`を入れて`Create Project`でローカルリポジトリーにクローンできる.   
- ローカルリポジトリを~/bin/Rpkg/hello以下に作りたい場合.
  - Repository URL: `https://github.com/shkonishi/hello`  
	- Project directory name: `hello`  
	- Create project as subdirectory of: `~/bin/Rpkg`  

### パッケージの中身を確認
- これらを適宜編集してリモートリポジトリと同期させる.  
- 後述の操作で作成するファイルも含まれているので, これが初期状態ではない.   
  
```{r echo=F} 

cat(system("tree", intern = T), sep = "\n")

```

## ローカルリポジトリとリモートリポジトリを同期. 
- RStudioでNew Projectを作る際に`Create a git repository`にチェックを入れて`Create Project`すると, 付属のGitクライアントツールを使えるようになる. 
- Gitペインからよく使うgitコマンド, commit(ファイルの変更等をローカルリポジトリへ反映させる)や, push(ローカルリポジトリの変更をリモートリポジトリへ反映)することができる.   
- リモートリポジトリの登録`git remote add`はターミナルを起動して行う(ターミナルはRStudioのGitのペインの歯車マークから起動できる).   
- 登録した後で`Tools -> Project Options -> Git/SVN`を選択して`Origin`のところがリモートリポジトリのアドレスになっていることを確認する. 
- ローカルリポジトリ名を変更した場合リモートの新しいアドレスと対応させる`git remote set-url origein https://github.com/shkonishi/hoge.git` .  
  
```{bash eval=FALSE}  
git remote add origin https://github.com/shkonishi/hello.git
git commit -m "first commit" 
git push -u origin master

# ローカルリポジトリ名を変更した場合リモートの新しいアドレスと対応させる. 
git remote set-url origin https://github.com/shkonishi/test.git

```
  
  
## パッケージをGitHubからダウンロードしてインストール 
ここまでで, RのパッケージがGitHubからダウンロード可能になっているので, インストールしてみる. 
リモートリポジトリにローカルリポジトリの変更が反映されているか確認する. 
  
```{r include=FALSE, echo=F}
 
if (!identical(character(0), find.package("hello", quiet = T))) {
  remove.packages("hello")
}
  
```
  
  
```{r}

# GitHubからソースパッケージをダウンロード->ビルド->インストールする　 
devtools::install_github("shkonishi/hello", quiet = T)　

# 試しに関数を実行してみる. 
library(hello)
hello(n = 3)

```

## ローカルリポジトリの編集

- 最初にパッケジのメタデータ等のファイルを作成する.
  1. 各種ファイルを編集`.gitignore`, `DESCRIPTION`, `.Rbuildignore`
  1. 必要に応じて`LICENCE`, `README.md`を作成する.   
  
- パッケージに変更を加えたら, だいたい以下の流れを繰り返す.    
  1. Rスクリプトを書いて, `R/`ディレクトリに置く. 
  1. ドキュメントの作成(スクリプトの中にroxygen形式のコメントを書く. )
  1. `devtools::document()`を実行する. `NAMESPACE`とドキュメント(`man/*.Rd`)が作られる.
  1. RStudioのBuildペインからCheckを実行する(もしくはコンソールから`devtools::check`)
  1. Install and Restartを実行する. 
  1. リモートリポジトリと同期する. 
  
### .gitignore
- ここに記述されたファイルの変更はリモートリポジトリに反映されない
```{r echo=F}

cat(system("less .gitignore", intern = T), sep = "\n") 

```

### .Rbuildignore
- ソースパッケージ(開発バージョンのパッケージ)を`devtools::build`でビルドすると, ここにリストされているファイルはバンドルパッケージ(.tar.gz)に含まれない. 
- Perl互換の正規表現で書く.
- `.DS_Store`とかも書いておく. 正しく書くためには`usethis::use_build_ignore(".DS_Store")`とすれば書き込んでくれる. 

```{r echo=F} 

cat(system("less .Rbuildignore", intern = T), sep = "\n") 

```

### DESCRIPTION
- パッケージのメタデータ
- **`Author@R`**: `devtools::create`でDESCRIPTIONファイルを作る場合`person`関数で埋め込む. 少なくとも一人の著者(aut), 保守担当者(cre)を書く. 雛形をRStudioで作成すると`Author`と, `Maintainer`に別れている. 
- **`Imports`**: パッケージの依存関係, 自動的にインストールされる.  `devtools::use_package("dplyr")`で自動的にDESCRIPTIONファイルに追記できる. 
- **`Suggests`**: パッケージでは使わないがテストで使う場合等, 自動でインストールされない. 
- **`Depends`**: `devtools::check()`で警告が出る場合はここに依存バージョンを書く
- **`License`**: MITライセンスの場合ファイルを置く必要がある. 
- **`LazyData`**: 外部データを遅延ロードするか否か`library(パッケージ名)`をしてもメモリ上に乗らない.   

```{r eval=F, warning=FALSE, message=F} 

# Importsの追記 
devtools::use_package("dplyr")

# Autho@R
person("Shogo", "Konishi", email = "アカウント名@gmail.com", role = c("aut", "cre")) 

```

```{r echo=F} 

cat(system("less DESCRIPTION", intern = T), sep = "\n")  

```


### ドキュメント作成
Rスクリプトの中にroxygen形式でコメントを書いてから. **`devtools::document()`** を作業中のプロジェクトの中で実行すると, ドキュメントファイル`man/*.rd`および`NAMESPACE`ファイルが作られる.  **`roxygen2::roxygenise('.', ..., clean=FALSE)`** でもO.K.
  
#### roxygen形式のコメント書式  
- `#' @タグ名 内容`のように記述
- 以下の3つに関しては, それぞれタグなしで, 3パラグラフで記述しても良い.
  - **`@title`**  タイトル    
  - **`@description`** スクリプトの説明
  - **`@details`**  関数がどのように機能するかについて詳細に説明. 引数の説明の後に表示される. 
  
```{r}
#' Hello, World!  
#' 
#' Prints 'Hello, world!'.  
#' 
#' Repeat 'n' times printing for 'Hello, world!'  
#' 
```
  

- **`@usage`** 書式. ドキュメントとスクリプトで引数の順番が違っているとエラー
- **`@param`** 引数. 一箇所で複数の引数の場合, **`@param x,y ...`**   
- **`@return`** 関数の出力    
- **`@examples`** `devtools::check()`で実行される. 
- **`@references`** リファレンス. `\href{リンクアドレス}{リンク名}`. 
- **`@export`** はコード本体の直前に書く.
- **`@import`** で非推奨, なるべく **`@importFrom`** で関数名を指定する. 
- **`@importFrom`** に何も記述しないまま **`devtools::document()`** を実行すると ~~`importFrom("",)`ができてしまう. 手動で消す必要有.~~ エラーが出る.  
- できるだけスクリプトの中で **`::`** を明示して, 依存パッケージの関数を利用するようにする. Checkの時間短縮にもなる.
- **`@export`**  

```{r} 
#' @usage hello(n) 　
#' @param n Number of replication 
#' @return Character vector, length of n 　
#' @examples hello(3)　
#' @import base    
#' @importFrom base plot  
#' @importClassesFrom package class 
#' @import package    
#' @importFrom package function  
#' @importClassesFrom package class 
#' @export  
```
 

#### `examples`のコードをnot runにする. 
- checkのときに実行されない 

```{r eval=F}
#'@examples
#' \dontrun{
#'  print(x)
#' }
```


#### NAMESPACE
- 直接編集しない. 
- スクリプトにroxygen形式のコメントを書いておいて`devtools::document()`するとNAMESPACEファイルに追記してくれる. 雛形の中に含まれているNAMESPACEファイルは削除しておく.  

```{} 
# 対象パッケージから全ての関数をインポート(非推奨)  
import(ggplot2) 
import(dplyr)

# 指定された関数をインポート
importFrom(ggplot2, ggplot)
importFrom(magrittr, %>%)

```
 

### `devtools::check()`を実行
- Buildペインの`Build & Reload`をクリック
- オプションをつけて実行できる. RStudioで`Build` -> `ConfigureBuildTools...`を選択してオプションを追加する. 　`--as-cran` CRANチェックと同様のチェック. 
`--no-manual`, PDFマニュアルを作成しない. `--no-vignettes` vignetをチェックしない
- ERROR, WARNING, NOTEが出るので各項目を解消する. 
- いずれも0になったら`Install and Restart`を実行する. ?function名を実行してドキュメントを確認
リモートリポジトリと同期する. 

```{r eval=F}  
# documentファイルが作られる. NAMESPACEファイルに記述
devtools::document() 

# RStudioで [Check -> Install and Restart]  
library(hello) 

# ドキュメントを確認する. 
?hello 
 
```

 
```{} 
  ...
  ...　
  
  R CMD check results
  0 errors | 0 warnings | 0 notes
  
```


### LICENSEを決める
- 自分のパッケージが依存しているパッケージのライセンスを調べる
- `packageDescription("パッケージ名", fields ="タグ名")`でDESCRIPTIONファイルの特定のフィールドを抜き出せる. 
 
```{r}
# 自分のパッケージが依存しているライブラリを取得する 
mylibs <- unlist(strsplit(packageDescription("rsko", fields = 'Imports'), ",\n"))

# それぞれのパッケージのDESCRIPTIONファイルのLicenseフィールドを抜き出す. 
data.frame(license = sapply(mylibs, function(x)packageDescription(x, fields = 'License')))

```

## 外部データをパッケージに含める 
1. バイナリデータを, `data/` に置く.  
    - **`usethis::use_data(obj)`**　でオブジェクトを`R/`にエクスポート  
    - **`usethis::use_data(obj,internal=T)`** で関数が利用するオブジェクトをエクスポート.   
  
1. データファイルをパッケージに含める.
    - `inst/extdata` を自分で作成してその中におく. 
 

### バイナリデータをdataディレクトリ置く場合
- **`usethis::use_data(obj)`** で `data/` にエクスポートされる.   
- 関数が利用するためのデータを置く場合`usethis::use_data(obj, internal = T)`とする.  `R/sysdata.rda`ができる. ユーザーからは利用できない. 
- データのドキュメントを`R/`ディレクトリに置く.  
- 関数の中で利用するためには`package名:::object名`で使用する
- データセットのみのパッケージを作成する場合やデータセットをたくさん作る場合は`tools::add_datalist(getwd(), force = T)`　datalistファイルがdataディレクトリに作成される. 巨大なデータセットを含める場合datalistを作っておかないとインストールが遅くなるらしい. 
 
```{r eval=F}
# データを作成    
pois_mat <- matrix(rpois(10000, 10), nrow = 100)
norm_mat <- matrix(rnorm(10000, 10), nrow = 100)

# エクスポート  
# devtools::use_data(pois_mat, pkg = ".") 
usethis::use_data(pois_mat) # data/pois_mat.rda ができる.   
usethis::use_data(norm_mat, internal = T) # R/sysdata.rdaができる.   

# 関数の中で使う場合  
mat <- hello:::norm_mat
  
```
  
### `R/`にバイナリデータのdocumentを作成する. 
- data名に対してファイルを作る. 例えば`pois_mat`というdataならば`pois_mat.R`を作成
- roxygenコメントを以下のように書いて`devtools::document()`を実行. 

```{r eval=F}  
#' @docType data 
#' @usage data(pois_mat)　
#' @format An object of matrix with 100 rows and 100 colmns. 
#' @keywords datasets  
#' @references  
#' \href{https://github.com/shkonishi/hello/tree/master/man}{man}  
#' @examples  
#' data(pois_mat)  
"pois_mat"  

```
  
### データファイルを`inst/extdata`に置く場合 
- `system.file`を使って読み込む. パスを知らないと読み込めない. 
- パッケージについているサンプルデータを探す場合 `dir(paste0(.libPaths(), "/Biostrings/extdata"))`  

```{r eval=F}
dir(paste0(.libPaths(), "/hello/extdata"))
fp <- system.file("extdata/pois.txt", package = "hello")
dat <- read.table(fp)
```
  
## コードスタイル整形
- コードスタイルについて過度に拘るべきではない.   
- RStudioのメニューバーからRStudio -> Preferences -> Code -> Diagnosticsでいくつかにcheckを入れれば, リアルタイムでいくつかのコードの校正箇所を指摘してくれる.   
- RStudioのメニューバーからCode -> Show Diagnosticsを実行するとMarkersに修正箇所が示される.   
- `lintr::lint_package()`でMarkersペインに, ファイルごとの修正すべき内容と行番号が表示される. 修正箇所をダブルクリックでその行にカーソルが移動する. 見ながらなおしていくと, 行番号と修正箇所が合わなくなるので, 末尾の行番号から修正していく.   
- `formatR`を使う  
  - `formatR::tidy_app()`shinyアプリが立ち上がって, そこにコードをコピーしてTidy My Codeを実行するとコードが修正される. ggplotの+や, magrittrのパイプ処理別の改行を繋げてしまう. 
  - `formatR::tidy_file("./R/script.R")` ファイル自体が書き換えられる. 
  - `formatR::tidy_source()` クリップボードの内容を書き換えて返す. 
  
```{r}
# lintr::lint_package()
# devtools::spell_check()
# formatR::tidy_source()
# formatR::tidy_app()  

```


## README.mdの作成
README.mdは必須ではないが, 作ることが推奨されている. 
このドキュメントはRStudioを用いてRmakdown形式で書いている. REAMDE.RmdをRStudioから作成する際に`From Template`を選んで`GitHub Document(Markdown)`を選択する. **Knit**ボタンを押せばRコードのchunkが実行されてGitHubへの公開に適したマークダウンファイル（.md）に変換してくれる. 
  
```{} 
   ---
   title: Rのパッケージを作成する　
   output: github_document　
   ---
```

### github のmdファイルに目次をつける. Table of Contents
```{bash eval = F}
wget https://raw.githubusercontent.com/ekalinin/github-markdown-toc/master/gh-md-toc
chmod a+x gh-md-toc
./gh-md-toc ./README.md 
```


## コミットメッセージについて
- いい加減に日付ですましてきたが, 最低限変更内容がわかるようにする. 
- RStudio付属のGitクライアントを開いて, Commit messageのところに変更箇所がわかるように記述する. 
- 参考
  - [コミットログ/メッセージ例文集100](https://gist.github.com/mono0926/e6ffd032c384ee4c1cef5a2aa4f778d7)
  - [Gitのコミットメッセージの書き方](https://qiita.com/itosho/items/9565c6ad2ffc24c09364)

### 直前のコミットにまとめる`git commit --amend -m "message"`
- 直前のコミットメッセージを変更するのはRStudioからでも可能. GitペインからCommitを選択して`Amend previous commit`
  
```{bash eval=F}
git log --oneline #コミットログを確認 
git commit --amend -m "add binary data" # 直前のコミットメッセージを変更する 
```
  
  
### 複数のコミットを 1 つにまとめる`git rebase -i`
- RStudioからシェルを起動
- コミットしてない変更がある場合rebaseができない
- まとめるコミットの数を選択する. `HEAD~3`
- コミットのハッシュ値を指定して, そのコミット以降のコミットをまとめる. 
- viが起動するのでviのコマンドで編集する. 
  - `pick`を一括で`fixup`(コミットメッセージの破棄)に変更する場合 `:%s/pick/fixup/gc`
  - `:wq`セーブして終了. `:q`セーブせずに終了
- RStudioのGitクライアントが起動している状態で`git rebase`するとエラーになる. 
- `git rebase`でうまく行かない場合はリポジトリを削除することにする.
  
```{bash eval=F}
#コミットログを確認 コミットのハッシュ値とメッセージを確認 
git log --oneline 

# 現在のブランチの先頭から 3 つのコミットを編集 
git rebase -i HEAD~3 

# 指定のコミット以降のコミットを編集 
git rebase -i "ハッシュ値" 

# pickをfixupに置換する 
:%s/pick/fixup/gc
:wq

# 一連の処理を取り消す 
git rebase --abort

```

## リポジトリの削除
- リモートリポジトリの削除
  - ログインしてから, Settingsのページの下の方にあるDelete this repositoryを選択し.リポジトリ名を入力して確定
- ローカルリポジトリの削除
  - ローカルリポジトリがある場所で, `rm -rf .git`

  
## 環境
```{r}

sessionInfo()

```

